【裁判字號】    97,訴,2584
【裁判日期】    980728
【裁判案由】    返還房地
【裁判全文】
臺灣板橋地方法院民事判決              97年度訴字第2584號
原      告  己○○
訴訟代理人  陳俊翰律師
被      告  乙○○
            丙○○
上一人之訴訟代理人
            周建才律師
            陳德峰律師
複代 理 人  謝志明律師
上列當事人間請求返還房地事件，本院於中華民國98年7 月14日
言詞辯論終結，判決如下：
    主          文
原告之訴及假執行之聲請均駁回。
訴訟費用由原告負擔。
    事 實 及 理 由
一、原告起訴主張：坐落臺北縣三重市○○○段1615地號土地，
    及其上門牌號碼為臺北縣三重市○○○路74之1 號3 樓建物
    （下稱系爭房地）原係登記為原告所有，惟訴外人丁○○於
    民國92年5 月間因積欠債務急需週轉，遂向原告表示欲以借
    名方式將系爭房地過戶於丁○○，藉以向銀行辦理貸款，原
    告亦應允之。然嗣後因丁○○信用紀錄不良致未能通過銀行
    貸款之申請，丁○○遂以同樣方式將系爭房地過戶與訴外人
    楊進國（現更名為楊喬），亦未能貸得款項，復又將系爭
    房地移轉登記與被告乙○○。詎料被告乙○○事後拒不返還
    系爭房地，竟以通謀虛偽意思表示之方式將系爭房地移轉登
    記與被告丙○○，爰依民法第87條第1 項及第767 條所有物
    返還請求權提起本訴等語，並聲明：（一）確認被告間就系
    爭房地之買賣關係不存在；（二）被告丙○○應將系爭房地
    於94年8 月17日以買賣為原因所為之所有權移轉登記塗銷，
    並回復登記為原告所有；（三）願供擔保請准宣告假執行等
    語。
二、被告則以：被告乙○○因借與訴外人戊○○新臺幣（下同）
    50萬元，戊○○遂表示欲以320 萬元之代價將其子楊喬所
    有之系爭房地出賣與被告乙○○，並以前開50萬元抵銷系爭
    房地之買賣價款。嗣後被告乙○○並多次依戊○○之指示將
    買賣價款餘額以匯款或提領現金之方式清償完畢，因而被告
    乙○○與楊喬間之買賣關係為真正。又系爭房地所有權移
    轉登記完竣後，因戊○○遲未交付系爭房地，被告乙○○便
    與系爭房地占有人即原告簽訂租賃契約，租賃契約自92年7
    月24日至同年12月24日，被告乙○○並確實將系爭房地之租
    金收入納入92、93年之所得稅申報所得，足證被告乙○○確
    為系爭房地之所有權人。則被告乙○○本於其對系爭房地之
    自由處分及收益權限，自有權將系爭房地出售與被告丙○○
    ，並無侵害原告所有權之情事。且被告丙○○係基於信賴不
    動產之公示登記而買受系爭房屋，則原告不得以其與被告乙○○間之實質權利爭議向被告丙○○為主張等語，資為抗辯
    ，並聲明：原告之訴駁回，如受不利之判決，願供擔保請准
    宣告免為假執行等語。
三、兩造不爭執事項：
（一）系爭房地原為原告所有，於89年10月12日移轉登記與訴外
      人丁○○，92年5 月27日移轉登記與訴外人楊喬，92年
      7 月16日移轉登記與被告乙○○，94年8 月17日登記與被
      告丙○○。
（二）被告乙○○前因侵占等案件經本院95年度易字第792 號刑
      事判決判處有期徒刑六月，嗣經臺灣高等法院96年度上易
      字第572 號刑事判決判處無罪確定。
（三）被告丙○○前對原告之前夫張錫輝提起請求遷讓房屋之訴
      ，經本院以97年度訴字第715 號民事判決命張錫輝將系爭
      房屋返還與被告丙○○及給付相當於租金之不當得利，並
      於98年2 月26日確定。
四、得心證之理由：
    原告主張被告乙○○取得系爭房地所有權係為解決訴外人丁○○之債務問題以便申請貸款，並無實質之買賣關係，又被
    告間就系爭房地所為之買賣及移轉所有權行為係通謀虛偽意
    思表示而屬無效等語，為被告所否認，並以前開情詞置辯。
    是兩造間爭執之事項在於：（一）被告乙○○是否非基於買
    賣之真意取得系爭房地之所有權？（二）被告間是否就系爭
    房地有通謀虛偽意思表示之假買賣情事？本院判斷如下：
（一）按當事人主張有利於己之事實者，就其事實有舉證之責任
      ，民事訴訟法第277 條本文定有明文。次按民事訴訟如係
      原告主張權利者，應先由原告負舉證之責，若原告不能舉
      證，以證實自己主張之事實為真實，則被告就其抗辯事實
      即令不能舉證，或其舉證尚有疵累，亦應駁回原告之訴，
      此有最高法院17年上字第917 號判例、72年度台上字第
      4225號判決意旨可資參照。又通謀虛偽意思表示之事實屬
      於契約權利發生之障礙事項，且屬於非常態事實，應由主
      張通謀虛偽意思表示存在之當事人，就該事實負舉證責任
      。是本件被告乙○○否認伊取得系爭房地之所有權係基於
      通謀虛偽意思表示，則原告就此有利於己之事實，依前揭
      舉證責任之法則，自應先負舉證之責。
（二）經查：原告主張被告乙○○係為解決訴外人丁○○之債務
      問題而應允將系爭房地所有權自登記於其名下，並非出於
      買受之真意等情，固提出臺灣板橋地方法院95年度易字第
      792 號刑事判決、原告與訴外人間之協議書、92年地價稅
      繳款單、被告乙○○向原告及訴外人丁○○之請款單、匯
      款收執聯等為證。惟刑事判決所為事實之認定，於獨立民
      事訴訟之裁判時本不受其拘束，此有最高法院50年台上字
      第872 號判例可參，則上開刑事判決所為被告乙○○犯使
      公務員登載不實之罪之判斷，不得逕作為被告乙○○無買
      受系爭房地真意之論據。其次，原告所提92年7 月16日其
      與訴外人丁○○簽立之協議書中，載明貸款額度為218 萬
      元，惟被告乙○○於同年月12日係以230 萬向陽信商業銀
      行申貸，直至同月21日陽信商業銀行方批示核准以218 萬
      元核貸，則原告何以於核准日前即已知悉銀行核貸之確切
      金額而載明於協議書上，此協議書之真實性已屬可疑，自
      無遽依該協議書內容即認為原告之主張為真實。復以原告
      所提92年地價稅繳款單及匯款收執聯，僅能證明繳納稅款
      及貸款本息之名義人為何人，尚難據以認定被告乙○○與
      原告等系爭房地前手間即為通謀虛偽意思表示，況原告所
      提之請款單既經被告乙○○於本件言詞辯論期日抗辯字跡
      遭變造而非真正，原告本應舉證證明其所提出之證據之真
      正，然原告並未能舉證其為真正，則亦不足以做為推認被
      告乙○○無買受系爭房地真意之證據。末查，證人即辦理
      系爭房地過戶手續之代書甲○○於本件言詞辯論期日證稱
      伊僅處理過戶的部分，至於價金買賣及貸款部分伊並未參
      與經手等語，亦無足證明被告乙○○係出於假買賣之意思
      買受系爭房地。
（三）是故，原告既未能充分舉證以證明被告乙○○取得系爭房
      地之所有權非基於買賣之真意，依首開最高法院判例及判
      決意旨，縱令被告乙○○就其有買受系爭房地真意之事實
      不能舉證，或其舉證尚有疵累，仍應駁回原告之訴。則被
      告乙○○將系爭房地出賣與被告丙○○，自係基於其依不
      動產登記所享有之所有權自由處分之權能，非原告所能干
      涉，亦無故意侵害原告所有權之情事。
（四）原告另主張被告丙○○曾於96年7 月18日之協調過程中表
      達同意返還系爭房地之事實等語，經查證人丁○○於本院
      97年度訴字第715 號請求遷讓房屋事件98年1 月8 日言詞
      辯論期日中，證稱被告丙○○有答應要將系爭房地返還原
      告，而由於原告同時要求還錢，經被告丙○○表明返還系
      爭房地之條件須再詢問其弟弟，原告對此表示並不同意，
      於調解委員會時亦因雙方針對何人應負擔系爭房地向銀行
      貸款之債務無共識而未談攏等語，復於本件言詞辯論期日
      有相同意旨之證述（詳本院98年3 月5 日言詞辯論筆錄）
      ，足證原告已拒絕以全額負擔系爭房地之貸款債務作為回
      復系爭房地所有權之條件，則難認原告與被告丙○○間已
      達成返還系爭房地之協議。是原告嗣後便不得以協議過程
      中雙方所提供之協議條件復為主張，故原告前開主張自屬
      無據，併此敘明。
五、綜上所述，原告未能舉證證實所主張之事實為真，從而，原
    告依民法第87條第1 項及第767 條之法律關係，請求確認被
    告間就系爭房地之買賣關係不存在，並請求被告丙○○將系
    爭房地於94年8 月17日以買賣為原因所為之所有權移轉登記
    塗銷，且回復登記為原告所有，為無理由，應予駁回。又原
    告假執行之聲請，因訴之駁回而失所附麗，應併予駁回。
六、本件事證已臻明確，兩造其餘主張及攻擊防禦方法，經核與
    本件判決結果無影響，爰不逐一論述，附此敘明。
七、訴訟費用負擔之依據：民事訴訟法第78條
中    華    民    國    98    年    7     月    28    日
            民事第一庭  法  官  許瑞東
以上正本證明與原本無異
如對本判決上訴，須於判決送達後20日內向本院提出上訴狀
中    華    民    國    98    年    7     月    28    日
                        書記官  賴玉芬


司法院資訊處製作；財團法人民間司法改革基金會備份。
